臺灣臺北地方法院民事裁定　　　　　 100年度消債抗字第58號
抗　告　人　黃春香
代　理　人　張金盛律師
上列抗告人因消費者債務清理條例聲請免責事件，對於中華民國
100年11月29日本院100年度消債聲字第39號裁定提起抗告，本院
裁定如下：
    主  文
抗告駁回。
抗告程序費用新臺幣壹仟元由抗告人負擔。
    理  由
一、本件抗告意旨略以：
（一）抗告人民國36年3月24日生，多年來因配偶陳春光肝昏迷
      而照顧，且年老又無一技之長，而無工作收入，仰賴配偶
      陳春光之兄弟接濟，住在朋友家免費吃住。聲請清算之前
      ，向親朋借款，省吃儉用，尚且未間斷支付銀行卡債，銀
      行收取多年之利息，早已還本，抗告人如果免責，債權銀
      行亦無損失。
（二）抗告人之小兒子長期在美國居住工作，原可自給自足，但
      97年下半年景氣關係，任職之公司倒閉長期失業。98 年
      11月抗告人飛往美國，力勸小兒子回台居住，花了一個月
      時間，才勸獲小兒子同意返台，因而增加一些大筆支出，
      如台灣大哥大，健身房、旅行社機票等支出。
（三）關於美妝行買的物品係棉被。百貨公司消費項目看起來似
      乎很多筆，但皆係小額消費，且係換季廉價品及零碼品。
      抗告人曾於98年6月8日請弟弟陪同抗告人到各銀行櫃台繳
      清所有信用卡帳款，包括花旗、國泰世華、富邦、中國信
      託多家，同時申請停卡，只保留富邦信用卡，以備不時之
      需。至於渣打信用卡帳款，更早於98年3月2日繳清帳款並
      停卡。以上證明抗告人絕無賴債之動機或行為，亦無妄想
      獲取無限制擴張信用之不法利益。
（四）檢視國泰世華銀行99年10月至100年4月信用卡帳單，並無
      定期出國旅遊購物，至於百貨公司消費部份，只有三筆超
      過1,000元，其餘大部份100多元及300多元，不能謂浪費
      。10月份免稅店和國外消費則是弟弟自國外返台邀請抗告
      人同行至澳門之消費簽帳，弟弟有把消費金額給抗告人。
      11月份餐廳消費係弟弟離台前聚會，福華飯店和高鐵費用
      則係抗告人之母北上至新生南路福華文教會館（公教人力
      發展中心）住宿一晚的費用，她有把消費之金額給抗告人
      ，12月份萬元之消費係抗告人之兒子及朋友，網路購物，
      他們有付款給抗告人。預借現金115,000元係抗告人之配
      偶前赴大陸肝移植時有私人貸款，其中一位友人因急需向
      抗告人催討，抗告人無現金可以還她，故先行以信用卡預
      借現金，等到親戚接濟時再不定額繳付信用卡帳單。3月
      份旅行社之支出，係澳門來回機票款，抗告人有一姪女在
      深圳開小型工廠，當天姪女要到澳門洽公，抗告人帶著兒
      子去見她，想拜託她幫忙給兒子一個固定之工作。債務人
      負債之原因，只看到卡債之部份，看不到配偶換肝、醫療
      、養護及照顧費用，因為這些是不接受信用卡刷卡消費，
      償還私人借款亦無法刷卡，故外觀只看到抗告人似乎浪費
      ，而遭銀行誤會。爰依法提起抗告，請求廢棄原裁定，准
      予抗告人免責等語。
二、按債務人有下列各款情形之一者，法院應為不免責之裁定，
    但債務人證明經普通債權人全體同意者，不在此限：一、於
    七年內曾依破產法或本條例規定受免責；二、隱匿、毀損應
    屬清算財團之財產，或為其他不利於債權人之處分；三、捏
    造債務或承認不真實之債務；四、因浪費、賭博或其他投機
    行為，致財產顯然減少或負擔過重之債務，而生開始清算之
    原因；五、於清算聲請前一年內，已有清算之原因，而隱瞞
    其事實，使他人與之為交易致生損害；六、明知已有清算原
    因之事實，非基於本人之義務，而以特別利於債權人中之一
    人或數人為目的，提供擔保或消滅債務；七、隱匿、毀棄、
    偽造或變造帳簿或其他會計文件之全部或一部，致其財產
    之狀況不真確；八、故意於財產及收入狀況說明書為不實之
    記載，或有其他故意違反本條例所定義務之行為，消費者債
    務清理條例第134條定有明文。又按債務人因浪費、賭博或
    其他投機行為，致財產顯然減少或負擔過重之債務，而生開
    始清算之原因者，除證明經普通債權人全體同意，或情節輕
    微，經法院審酌普通債權人全體受償情形及其他一切情狀，
    認為適當者外，法院應為不免責之裁定，同條例第134條第4
    款、第135條復有規定。按免責制度中所謂浪費或投機行為
    ，係指債務人於顯見其經濟狀況不佳之情形下，猶恣意揮霍
    使生活支出超過個人收入所應支出之程度，致負擔更大債務
    ，核其所為，於清算之原因有可歸責性，自有加以制止之必
    要，尚不宜使之免責。而有無浪費或投機行為，端視債務人
    從事該行為時有無詳實之償還計畫，倘無償還計畫僅是先行
    花費或以射倖心態從事投機時即屬之，自不應認可免其還款
    之責，合先敘明。
三、本院查：
（一）抗告人前聲請消費者債務清理事件，經本院於100年10月7
      日以100年度消債清字第28號裁定，自100年10月7日中午
      12 時起開始清算程序。復因抗告人之財產不敷清償清算
      費用，並同時終止清算程序確定，業經本院職權調閱本院
      100 年度消債清字第28號清算事件卷宗核閱屬實，故普通
      債權人於此清算程序中並未獲分文分配，若法院准許抗告
      人免責，實與公平正義有違。復經原審通知全體無擔保債
      權人，對於抗告人是否應予免責表示意見，抗告人之債權
      人台北富邦商業銀行股份有限公司、國泰世華商業銀行股
      份有限公司均以抗告人多筆信用卡消費及密集預借現金顯
      非日常生活所必要之消費，其於無力清償債務之際，猶未
      能節制用卡，致其經濟狀況持續惡化等語，具狀表示不同
      意抗告人免責，有債權人之陳報狀暨相關證物即明（見
      100 年度消債聲字第39號第18、19及第35、36頁）。
（二）觀諸抗告人之債權人台北富邦商業銀行股份有限公司、國
      泰世華商業銀行股份有限公司於原審提出之歷史消費明細
      （見消債聲字卷第31、32頁、第38至41頁），抗告人預借
      現金之情形，台北富邦商業銀行股份有限公司99年5月至
      10 月新臺幣（下同）19萬元，國泰世華商業銀行股份有
      限公司94年度2萬元、95年度55,000元、96年度2萬元、97
      年度4萬元、100年1、2月115,000元；信用卡刷卡消費則
      為，至WORLD GYM刷卡消費20,256元（1,788＋1,788＋
      ,1788＋1,788＋1,788＋1,788＋1,788＋1,788＋1,788＋
      1,388＋1,388＋1,388＝20,256）、興隆旅行社10,300元
      、臺灣大哥大9,790元（1,958＋1,958＋1,958＋1,958＋
      1,958＝9,790）、雄師旅行社18,740元（270＋18,470＝
      18,740）、51 TRUE RELIGION 17,749元、A EAGLE OUTFT
      R 11,691元、昇恆昌股份有限公司10,710元、CHASE BANK
      TRI 57,828元（19,223＋19,211＋19,394＝57,828）及其
      他多筆至太平洋崇光百貨、微風廣場、遠東百貨、新光三
      越百貨等百貨賣場支出，每次消費金額數百元至數千元不
      等，上開消費項目及金額，不但已逾越一般人生活水準，
      而非日常生活所需之消費，再以該等消費明細復可知抗告
      人於為該等消費時亦同時有預借現金之事實，顯見抗告人
      所為該等消費已逾其自身之經濟能力可負擔之範圍，其消
      費目的洵屬可議。再者，抗告人自承因年邁體衰，無工作
      收入，每月僅靠配偶領取之國民年金3,000餘元、親友接
      濟約7,500元及借貸度日等情交互以觀，抗告人於申辦信
      用卡後，99年間短短半年光向台北富邦商業銀行股份有限
      公司一家銀行借款之數額即遠逾其經濟狀況，完全未考量
      日後履行債務之清償能力，顯係將自身消費、借貸之風險
      全部轉嫁由債權人承擔，若謂非投機之行為，實難置信。
      且抗告人既已於長期向銀行預借現金、無法償還高額負債
      之情況下，猶每月大肆於前開場所刷卡進行奢侈性消費，
      金額復超出其所得支應甚多，衡諸常情，其花費顯非為支
      應日常生活之必要性消費，抗告人既已知其自身經濟陷入
      困境，即應謹慎消費、撙節開支，節省生活非必要性開支
      ，以求致力還款於各債權人，其明知該等消費或借款並非
      其收入或信用能力所得償還，卻於無其他額外收入及詳實
      還款計畫下恣意借貸、奢侈浪費，以辦理信用卡以債養債
      ，任令債務累積至完全無法清償之地步，可見抗告人自始
      即無還款之誠意，其猶辯稱並無浪費奢侈情事，自無足採
      。
（三）抗告人復辯以其係因其為小兒子尋求工作機會而刷卡消費
      ，為抗告人之配偶為償還醫療費用才會預借現金，及購買
      高價之物品均係為親友代為刷卡云云，然抗告人就此部分
      之主張僅空言陳述，並未能提出任何積極證據以明其說，
      要難驟信。遑論其既為其所稱之窮困潦倒，何能為勸兒歸
      國而親赴美國，又怎能輕易代為他人刷卡購物，所稱悖於
      常情甚鉅。是抗告人辯稱並無奢侈、浪費行徑云云，殊難
      憑採。
四、綜上所述，抗告人於顯見其收入不豐之情況下，仍持續為非
    生活必需之奢侈消費、大量預借現金之行為，堪認為有浪費
    或其他投機行為致負擔過重之債務，對於清算之原因有可歸
    責性，揆諸前開說明，核與消費者債務清理條例第134條第
    4款不免責事由相符，且抗告人又未證明其業經普通債權人
    全體之同意，原裁定不予免責，核無違誤，抗告意旨指摘原
    裁定不當，求予廢棄，為無理由，應予駁回。
五、據上論結，本件抗告為無理由，依消費者債務清理條例第15
    條，民事訴訟法第495條之1第1項、第449條第1項、第95條
    、第78條，裁定如主文。
中    華    民    國   100    年    12    月    30    日
                  民事第七庭審判長法  官  李英豪
                                  法  官  林欣苑
                                  法  官  吳定亞
以上正本係照原本作成。
本裁定不得再抗告。
中    華    民    國   100    年    12    月    30    日
                                  書記官  張婕妤